【裁判字號】    85,重訴,349
【裁判日期】    890106
【裁判案由】    分割共有物
【裁判全文】
臺灣臺南地方法院民事判決  八十五年度重訴字第三四九號
    原      告  己○○
    被      告  庚○○
                戊○○
    右 一 人
    訴訟代理人  乙○○    住台.
    被      告  壬○○    住台.
                丁○○    住台.
    右 一 人
    訴訟代理人  辛○○○  住同.
    被      告  丙○○    住台.
                甲○○○  住台.
右當事人間請求分割共有物事件，本院判決如左：
    主    文
准原告己○○與被告庚○○、戊○○、壬○○、丁○○、丙○○所有坐落台南縣永康
市○○段三０五地號、地目建、面積零點零柒壹零公頃土地予以變賣，所得價金按原
告己○○應有部分八分之一，被告庚○○應有部分八分之一，被告壬○○、丁○○、
丙○○應有部分各六分之一，被告戊○○應有部分四分之一比例分配之。
准原告己○○與被告庚○○、戊○○、丁○○、甲○○○所有坐落台南縣永康市○○
段三０五之一地號、面積零點零零陸捌公頃土地予以變賣，所得價金按原告己○○應
有部分八分之一，被告庚○○應有部分八分之一，被告戊○○、丁○○、甲○○○應
有部分各四分之一比例分配之。
准原告己○○與被告庚○○、戊○○、丁○○、甲○○○所有坐落台南縣永康市○○
段三０五之二地號、面積零點零零零肆公頃土地予以變賣，所得價金按原告己○○應
有部分八分之一，被告庚○○應有部分八分之一，被告戊○○、丁○○、甲○○○應
有部分各四分之一比例分配之。
訴訟費用由被告負擔四分之三，餘由原告負擔。
    事    實
甲、原告方面：
一聲明：求為判決：
  (一)請就兩造共有坐落台南縣永康市○○段三０五、三０五之一、三０五之二地號之
    土地合併分割如附圖一所示Ａ、Ａ１、Ａ２部分分歸原告己○○與被告庚○○保
    持共有，Ｂ、Ｂ１、Ｂ２部分分歸被告戊○○取得，Ｃ、Ｃ１部分分歸被告丁○○取得，Ｄ部分分歸被告甲○○○取得，Ｅ部分分歸被告丙○○取得，Ｆ部分分
    歸被告壬○○取得。
  (二)訴訟費用由被告負擔。
二陳述：
  (一)坐落台南縣永康市○○段三０五地號、地目建、面積０．０七一０公頃土地係原
    告己○○（應有部分八分之一）與被告庚○○（應有部分八分之一）、丙○○（
    應有部分六分之一）、壬○○（應有部分六分之一）、丁○○（應有部分六分之
    一）、戊○○（應有部分四分之一）分別共有。另坐落同段三０五之一地號、面
    積０．００六八公頃土地係原告（應有部分八分之一）與被告戊○○（應有部分
    四分之一）、庚○○（應有部分八分之一）、甲○○○（應有部分四分之一）、
    丁○○（應有部分四分之一）分別共有；坐落同段三０五之二地號、面積０．０
    ００四公頃土地係原告（應有部分八分之一）與被告戊○○（應有部分四分之一
    ）、庚○○（應有部分八分之一）、甲○○○（應有部分四分之一）、丁○○（
    應有部分四分之一）分別共有，上開三０五之一、三０五之二地號土地，地目原
    為「道」，惟已經台南縣永康市公所以八十七年二月二十七日八七所建字第一二
    八八六號函公告廢除道地目，屆滿三十天無人異議已廢除道地目，且在土地使用
    分區亦編為住宅區，各共有人並無不得分割之協議，且又無不得分割之情形，爰
    請求合併分割如附圖一所示。
  (二)為避免分割後造成畸零地，原告主張與被告庚○○分得部分保持共有。
乙、被告部分：被告庚○○、戊○○未於最後言詞辯論期日到場，據其以前之聲明及
    陳述如左：
一聲明：
  (一)被告庚○○部分：同意合併分割。
  (二)被告戊○○部分：同意合併分割。
  (三)被告壬○○、丁○○、丙○○部分：不願分割。
  (四)被告甲○○○部分：沒意見。
二陳述：
  (一)被告庚○○部分：同意原告分割方案。
  (二)被告戊○○部分：無意見。
  (三)被告甲○○○部分：無意見。
  (四)被告壬○○、丁○○、丙○○部分：不願分割，如依原告之分割方案，伊三人無
    法蓋建房屋。
    理    由
一原告主張坐落台南縣永康市○○段三０五地號、地目建、面積０．０七一０公頃土
  地係原告己○○（應有部分八分之一）與被告庚○○（應有部分八分之一）、丙○○（應有部分六分之一）、壬○○（應有部分六分一）、丁○○（應有部分六分之
  一）、戊○○（應有部分四分之一）分別共有。另坐落同段三０五之一地號、面積
  ０．００六八公頃土地係原告（應有部分八分之一）與被告戊○○（應有部分四分
  一）、庚○○（應有部分八分之一）、甲○○○（應有部分四分之一）、丁○○（
  應有部分四分之一）分別共有；坐落同段三０五之二地號、面積０．０００四公頃
  土地係原告（應有部分八分之一）與被告戊○○（應有部分四分之一）、庚○○（
  應有部分八分之一）。甲○○○（應有部分四分之一）、丁○○（應有部分四分之
  一）分別共有，上開三０五之一、三０五之二地號土地，地目原為「道」，惟已經
  台南縣永康市公所以八十七年二月二十七日八七所建字第一二八八六號函公告廢除
  道地目，屆滿三十天無人異議已廢除道地目，且在土地使用分區亦編為住宅區，各
  共有人並無不得分割之協議，且又無不得分割之情形，業據其提出土地登記簿謄本
  、台南縣政府八十七年四月二十三日八十七府工都字第七０一０二號函影本及台南
  縣永康市公所八十八年八月十一日八八所工字第三四一六號函為証，自堪信為真實
  。
二按各共有人，得隨時請求分割共有物，民法第八百二十三條第一項前段定有明文。
  次按我國民法關於分割共有物之效力係仿德民法立法例，採移轉登記主義而非宣示
  主義，即認因分割而成為單獨所有之效力並不溯及共有關係成立之始而發生，各共
  有人因分割而成為單獨所有人，係由於彼此相互轉移，讓與部分權利所致，故民法
  第八百二十五條規定，各共有人應按其應有部分，對於他共有人分割而得之物負與
  出賣人同一之擔保責任，據此理論，二宗土地之共有人既不相同，自無從於分割後
  取得非共有土地相互之移轉權利，且既非原物分割，自亦無從對移轉部分負擔保責
  任。查系爭三０五地號土地之所有權人與三０五之一、三０五之二地號土地之所有
  權人並不相同，即除部分共有人原告己○○、被告庚○○、戊○○、丁○○就上開
  土地均為共有人外，其餘被告丙○○、壬○○、甲○○○三人在上開土地並非均有
  應有部分而為共有人，且被告丙○○、壬○○、丁○○三人又皆不同意合併分割，
  原告主張就上開三塊土地合併分割即無可採。惟原告與被告在系爭三０五地號土地
  與被告庚○○、丙○○、壬○○、丁○○、戊○○為共有人，原告在系爭三０五之
  一、三０五之二地號土地與被告己○○、戊○○、庚○○、甲○○○、丁○○為共
  有人，則不妨就上開土地分別分割。
三查系爭三塊土地上，依其現況，在三０五、三０五之一、三０五之二地號土地上，
  分別蓋有被告甲○○○及被告丁○○所有之加強磚造二層樓房、三層鐵厝之房屋，
  三０五、三０五之一地號土地上分別蓋有原告己○○所有一層磚造、二層鐵厝之房
  屋及被告戊○○所有加強磚造二層樓房、三層鐵厝之房屋，有本院驗勘筆錄及如附
  圖二所示之現況圖附卷可稽。又依原告提出之分割方法係將三地合併分割，惟如前
  所述，上開三地共有人不同，且共有人又未一致同意合併分割，原告提出之分割方
  式自不足採。查系爭三塊土地均甚狹小，無論就三０五地號土地單獨分割及三０五
  之一、三０五之二地號土地均單獨分割或三０五之一、三０五之二地號土地合併分
  割，均將造成多數為畸零地難以作為最有利使用之狀況，本院審酌系爭土地面積、
  交通、位置及當事人之應有部分比例，認採變賣共有物，以價金分配於各共有人較
  為適當，爰判決如主文所示。
四又原告原已撤回聲請系爭三０五之一、三０五之二地號土地之分割，其後又聲請就
  上開地號土地分割，此乃為訴之追加，此不甚礙被告之防禦及訴訟之終結，應准其
  追加，附此敘明。
五結論：本件原告之訴為有理由，依民事訴訟法八十一條第一款、第二款、第八十五
  條第一項前段，判決如主文。
中      華      民      國    八十九    年      一      月      廿六    日
                                臺灣臺南地方法院民事第三庭
~B法      官  林  勝  利
右正本證明與原本無異
如不服本判決應於送達後廿日內向本院提出上訴狀
中      華      民      國    八十九    年      一      月      卅一    日
~B法院書記官  林  賢  輝


司法院資訊處製作；財團法人民間司法改革基金會備份。
